---
title: "Datensatz Report - Gruppe 2"
subtitle: "COVID-19 Übersterblichkeit & strukturelle Einflussfaktoren"
author: "Maximilian Elixhauser, Emily Panzl, Florian Nadegger, Theresa Wein, Anna Katrin Pillar"
date: 11.04.2026
format:
  PrettyPDF-pdf:
    include-in-header:
      - text: |
          \usepackage{fvextra}
          \DefineVerbatimEnvironment{Highlighting}{Verbatim}{
            breaklines,
            breaksymbolleft={},
            commandchars=\\\{\}
          }
code-fold: true
echo: false
message: false
warning: false
---

## Was machen wir eigentlich?

Wir schauen uns an warum manche Länder während COVID viel mehr Tote hatten als andere —
und ob strukturelle Faktoren wie Wirtschaftsleistung und Demographie das erklären können.
Klingt einfach, ist es aber nicht ganz. Spoiler ahead.

## Datensatz

Zwei Quellen, beide frei verfügbar unter CC BY 4.0:

- **Excess Mortality** (HMD/WMD via Our World in Data): monatliche Übersterblichkeit
  pro Million, 126 Länder, Jänner 2020 – Dezember 2023.
  Quelle: [hier](https://catalog.ourworldindata.org/garden/excess_mortality/latest/excess_mortality/excess_mortality.csv)

- **OWID Compact COVID-19 Dataset**: strukturelle Ländervariablen (BIP, Demographie).
  Quelle: [hier](https://catalog.ourworldindata.org/garden/covid/latest/compact/compact.csv)

**Snapshot-Datum:** 2023-05-05 (WHO Ende der Pandemie-Notlage / PHEIC).
Datensatz geht technisch bis 2026, wir schneiden bei 2023-05-05 ab —
nearest observation pro Land zu diesem Datum.

## WTF ist eigentlich...

**Übersterblichkeit (Excess Mortality):** nicht einfach bestätigte COVID-Tote.
Formel: *gemeldete Gesamttodesfälle minus erwartete Todesfälle* (Baseline 2015–2019).
Beispiel: 1.000 Tote pro Monat normal, 1.300 während COVID → Übersterblichkeit = 300.
Skaliert pro Million für faire Ländervergleiche.
Negative Werte = weniger Tote als erwartet (z.B. Lockdowns haben Autounfälle reduziert).
Karlinsky & Kobak (2021) zeigen dass Übersterblichkeit ein zuverlässigerer Indikator
ist als bestätigte COVID-Tote, da letztere stark von Testkapazitäten abhängen.

**BIP pro Kopf (PPP):** wirtschaftliche Leistung pro Person, kaufkraftbereinigt
(1$ in Bolivien ≠ 1$ in Deutschland). Höher = reicheres Land.
Einheit: konstante internationale Dollar (Basisjahr 2017).

**Medianalter:** teilt die Bevölkerung 50/50.
Japan ~48 Jahre = die Hälfte der Bevölkerung ist älter als 48.
Niger ~15 Jahre = sehr junge Bevölkerung.
Höher = mehr ältere Menschen = tendenziell mehr COVID-Risiko.

**Pearson r:** misst lineare Korrelation zwischen zwei Variablen, von -1 bis +1.
r = +1: perfekter positiver Zusammenhang. r = -1: perfekt negativ. r = 0: kein Zusammenhang.
Faustregel: unter 0.1 vernachlässigbar, 0.1–0.3 schwach, 0.3–0.5 moderat, über 0.5 stark.

\newpage

## Variablen

| Variable | Beschreibung | Quelle |
|---|---|---|
| `excess_mort` | Kumul. Übersterblichkeit pro Million (~2023-05-05) | HMD/WMD via OWID |
| `gdp_per_capita` | BIP pro Kopf, PPP (konstante 2017 Int.-Dollar) | World Bank via OWID |
| `median_age` | Medianalter der Bevölkerung (Jahre) | UN WPP via OWID |

## Datenaufbereitung

```{r}
library(readr)
library(dplyr)
library(countrycode)
library(ggplot2)

# 1) Übersterblichkeit
excess_catalog <- read_csv("data/raw/excess_mortality.csv", show_col_types = FALSE)

excess_snap <- excess_catalog |>
  filter(!is.na(cum_excess_per_million_proj_all_ages)) |>
  mutate(code = countrycode(entity, "country.name", "iso3c",
    custom_match = c("Kosovo" = "XKX"))) |>
  filter(!is.na(code)) |>
  group_by(code) |>
  slice_min(abs(date - as.Date("2023-05-05")), with_ties = FALSE) |>
  ungroup() |>
  select(code, excess_mort = cum_excess_per_million_proj_all_ages)

# 2) Strukturelle Variablen
owid_struct <- read_csv("data/raw/owid-covid-data.csv", show_col_types = FALSE) |>
  filter(!startsWith(code, "OWID_")) |>
  group_by(code) |>
  slice_max(date, with_ties = FALSE) |>
  ungroup() |>
  select(code, gdp_per_capita, median_age, continent)

# 3) Join & Export
dat_analysis <- inner_join(excess_snap, owid_struct, by = "code") |>
  filter(complete.cases(pick(everything())))

write_csv(dat_analysis, "data/dat_analysis.csv")
```

**n = `r nrow(dat_analysis)` Länder** mit vollständigen Daten.

## Was uns der Datensatz schon sagt

```{r}
dat_analysis |>
  select(excess_mort, gdp_per_capita, median_age) |>
  summarise(across(everything(), list(
    mean   = ~round(mean(.), 1),
    median = ~round(median(.), 1),
    min    = ~round(min(.), 1),
    max    = ~round(max(.), 1)
  ))) |>
  tidyr::pivot_longer(everything(),
    names_to = c("variable", "stat"),
    names_sep = "_(?=[^_]+$)") |>
  tidyr::pivot_wider(names_from = stat, values_from = value) |>
  knitr::kable(caption = "Deskriptive Übersicht aller Variablen (n = 110 Länder)")
```

Massive Variation überall: BIP pro Kopf von **$4.137** bis **$117.747**,
Medianalter von **21,7** Jahren bis **48,5** Jahre (Japan).
Und Übersterblichkeit von **`r round(min(dat_analysis$excess_mort))`**
(manche Länder hatten weniger Tote als erwartet) bis
**`r round(max(dat_analysis$excess_mort))`** pro Million —
ein **`r round(max(dat_analysis$excess_mort) / abs(min(dat_analysis$excess_mort)))`-facher
Unterschied** zwischen bestem und schlechtestem Outcome.

Ein erster Blick auf die Korrelationen:

```{r}
dat_analysis |>
  select(excess_mort, gdp_per_capita, median_age) |>
  cor(use = "complete.obs", method = "pearson") |>
  round(2) |>
  knitr::kable(caption = "Pearson Korrelationsmatrix")
```

\newpage

Zwei Dinge fallen sofort auf:

- **BIP** korreliert *negativ* mit Übersterblichkeit (r = -0,25): in reicheren Ländern
  war die Übersterblichkeit im Schnitt niedriger.
- **Medianalter** korreliert *positiv* (r = 0,28): Länder mit älteren Bevölkerungen
  zeigten tendenziell höhere Übersterblichkeit.

Beide Assoziationen sind moderat — was darauf hindeutet dass da noch mehr dahintersteckt.
Genau das untersuchen wir im Analyseteil genauer.

## EDA

```{r}
ggplot(dat_analysis, aes(x = gdp_per_capita, y = excess_mort)) +
  geom_point(alpha = 0.7, size = 2.5, color = "#009E73") +
  geom_smooth(method = "lm", se = FALSE, color = "grey30", linewidth = 0.8) +
  scale_x_log10(labels = scales::comma) +
  labs(
    title = "BIP pro Kopf vs. Übersterblichkeit",
    subtitle = "Log-Skala — 110 Länder",
    x = "BIP pro Kopf, PPP (Log-Skala)",
    y = "Kumul. Übersterblichkeit pro Million",
    caption = "Quelle: OWID / World Bank / HMD / WMD"
  ) +
  theme_minimal(base_size = 12)
```

```{r}
ggplot(dat_analysis, aes(x = median_age, y = excess_mort)) +
  geom_point(alpha = 0.7, size = 2.5, color = "#E69F00") +
  geom_smooth(method = "lm", se = FALSE, color = "grey30", linewidth = 0.8) +
  labs(
    title = "Medianalter vs. Übersterblichkeit",
    subtitle = "110 Länder",
    x = "Medianalter (Jahre)",
    y = "Kumul. Übersterblichkeit pro Million",
    caption = "Quelle: OWID / UN WPP / HMD / WMD"
  ) +
  theme_minimal(base_size = 12)
```

\newpage

## Was wir im Analyseteil untersuchen

**Übergeordnete Fragestellung:**
Welche strukturellen Länderfaktoren sind mit der Variation in COVID-19
Übersterblichkeit assoziiert?

Konkret zwei Sub-Fragen:

1. Ist wirtschaftliche Stärke (BIP pro Kopf) mit niedrigerer COVID-Übersterblichkeit
   assoziiert — und wenn ja, warum zeigt sich das nicht immer?
2. Welche Rolle spielt das Bevölkerungsalter, und moderiert es den Zusammenhang
   zwischen BIP und Übersterblichkeit?

Methoden:

- **OLS Regression:** Übersterblichkeit als Outcome, BIP und Medianalter als Prädiktoren
- **Mediansplit Subgruppenanalyse:** Korrelationen getrennt nach Altersgruppen
- **Interaktionsterm:** moderiert Alter den BIP-Zusammenhang?

## Quellen

Karlinsky, A.; Kobak, D. (2021). Tracking excess mortality across countries
during the COVID-19 pandemic with the World Mortality Dataset. *eLife*, 10,
e69336. https://doi.org/10.7554/eLife.69336

Human Mortality Database (2024). www.mortality.org

World Bank (2024). World Development Indicators. \newline
https://datacatalog.worldbank.org/search/dataset/0037712

United Nations, Department of Economic and Social Affairs (2024).
World Population Prospects 2024. https://population.un.org/wpp/

World Health Organization (2023). Statement on the fifteenth meeting of the
IHR (2005) Emergency Committee on the COVID-19 pandemic.
https://www.who.int/news/item/05-05-2023
