---
title: "Datensatz Report - Gruppe 2 (Teil 2)"
subtitle: "COVID-19 Übersterblichkeit & strukturelle Einflussfaktoren — Analyseteil"
author: "Maximilian Elixhauser, Emily Panzl, Florian Nadegger, Theresa Wein, Anna Katrin Pillar"
date: today
format:
  PrettyPDF-pdf:
    include-in-header:
      - text: |
          \usepackage{fvextra}
          \DefineVerbatimEnvironment{Highlighting}{Verbatim}{
            breaklines,
            breaksymbolleft={},
            commandchars=\\\{\}
          }
echo: false
message: false
warning: false
---

```{r}
#| label: setup
library(readr)
library(dplyr)
library(ggplot2)
library(knitr)
library(tidyr)
library(broom)
```

```{r}
#| label: load-data
dat <- read_csv("data/dat_analysis.csv", show_col_types = FALSE)
```

## Was wir hier machen — und warum

Manche Länder hatten während COVID zehnmal mehr Tote als andere. Warum eigentlich?
Die naheliegende Antwort wäre: reichere Länder haben bessere Gesundheitssysteme,
also weniger Tote. Klingt logisch — stimmt aber so nicht ganz, und das ist genau
der Widerspruch den wir hier untersuchen.

Zwei Fragen leiten die Analyse:

1. Ist wirtschaftliche Stärke (BIP pro Kopf) mit niedrigerer COVID-Übersterblichkeit
   assoziiert — und wenn ja, warum zeigt sich das nicht immer?
2. Welche Rolle spielt das Medianalter, und moderiert es den Zusammenhang zwischen
   BIP und Übersterblichkeit?

**n = `r nrow(dat)` Länder** mit vollständigen Daten (Stand: 2023-05-05,
WHO-Ende der Pandemie-Notlage).

\newpage

## Deskriptive Übersicht — wie unterschiedlich sind die Länder überhaupt?

Bevor wir irgendetwas erklären können, schauen wir uns an wie stark die
Übersterblichkeit überhaupt variiert. Spoiler: massiv.

```{r}
#| label: descriptives
dat |>
  select(excess_mort, gdp_per_capita, median_age) |>
  summarise(across(everything(), list(
    Mean   = ~round(mean(.), 1),
    Median = ~round(median(.), 1),
    SD     = ~round(sd(.), 1),
    Min    = ~round(min(.), 1),
    Max    = ~round(max(.), 1)
  ))) |>
  pivot_longer(everything(),
    names_to = c("Variable", "Stat"),
    names_sep = "_(?=[^_]+$)") |>
  pivot_wider(names_from = Stat, values_from = value) |>
  kable(caption = "Deskriptive Statistik (n = 110 Länder)")
```

Die Standardabweichung der Übersterblichkeit (SD = 2.106) ist fast so groß
wie der Mittelwert (2.949). Das bedeutet: die Unterschiede zwischen Ländern
sind riesig — ein einfacher Durchschnitt erzählt hier nicht viel.
Manche Länder hatten sogar *negative* Übersterblichkeit (weniger Tote als
erwartet — z.B. weil Lockdowns Verkehrsunfälle reduziert haben).
Genau diese riesige Streuung macht multivariate Analyse notwendig.

## Ein erster Blick — hängen BIP und Alter überhaupt mit Übersterblichkeit zusammen?

Als ersten Schritt schauen wir uns die paarweisen Korrelationen an.
Pearson r misst wie stark zwei Variablen linear zusammenhängen — von -1
(perfekt negativ) bis +1 (perfekt positiv), 0 bedeutet kein Zusammenhang.

```{r}
#| label: corr-matrix
dat |>
  select(excess_mort, gdp_per_capita, median_age) |>
  cor(use = "complete.obs", method = "pearson") |>
  round(2) |>
  kable(caption = "Pearson Korrelationsmatrix")
```

Zwei Dinge fallen sofort auf: BIP korreliert negativ mit Übersterblichkeit
(r = -0.25) — in reicheren Ländern war die Übersterblichkeit im Schnitt
niedriger. Medianalter korreliert positiv (r = 0.28) — Länder mit älteren
Bevölkerungen zeigten tendenziell höhere Übersterblichkeit.

Aber: BIP und Medianalter korrelieren auch stark *miteinander* (r = 0.50).
Reichere Länder haben tendenziell ältere Bevölkerungen. Das ist das Problem
— und genau deshalb brauchen wir multivariate Regression statt einfacher
Korrelation. Wenn wir nur eine Variable anschauen, sehen wir nicht das
ganze Bild.

\newpage

## OLS Regression — was erklärt was, und wie viel?

OLS Regression (Ordinary Least Squares) ist eine Methode um den Zusammenhang
zwischen einer Outcome-Variable (hier: Übersterblichkeit) und einer oder
mehreren Erklärungsvariablen zu schätzen. Das Ergebnis ist eine Gleichung
die sagt: "wenn Variable X um 1 steigt, ändert sich Y um Koeffizient b."

$r^2$ (R-Quadrat) sagt uns wie viel Prozent der Unterschiede zwischen Ländern
unser Modell erklären kann. $r^2 = 0.30$ bedeutet: 30% der Variation in
Übersterblichkeit ist mit unseren Variablen assoziiert, 70% bleiben durch
andere Faktoren ungeklärt.

Ein Ergebnis gilt als statistisch signifikant wenn $p < 0.05$ — heißt,
die Wahrscheinlichkeit dass wir diesen Zusammenhang rein zufällig sehen
würden (wenn es ihn gar nicht gibt) ist unter 5%.

Wir bauen die Modelle schrittweise auf: erst jede Variable allein, dann
kombiniert, dann mit Interaktionsterm.

### Modell 1: BIP allein — ist Reichtum mit niedrigerer Übersterblichkeit assoziiert?

```{r}
#| label: model1
m1 <- lm(excess_mort ~ log(gdp_per_capita), data = dat)
tidy(m1) |>
  mutate(across(where(is.numeric), ~round(., 4))) |>
  kable(caption = "Modell 1: Übersterblichkeit ~ log(BIP pro Kopf)")
glance(m1) |>
  select(r.squared, adj.r.squared, sigma, p.value) |>
  mutate(across(everything(), ~round(., 4))) |>
  kable(caption = "Modell 1: Modellgüte")
```

$r^2 = 0.016$, $p = 0.190$ — BIP allein erklärt praktisch nichts und der
Zusammenhang ist nicht einmal statistisch signifikant. Mit $p = 0.190$ lässt
sich der beobachtete BIP-Effekt nicht von Zufall unterscheiden.

Das ist der erste Widerspruch: reichere Länder sollten tendenziell besser
dastehen, aber im einfachen Modell zeigt sich das nicht. Spoiler: liegt am
Medianalter.

### Modell 2: Medianalter allein — ist eine ältere Bevölkerung mit höherer Übersterblichkeit assoziiert?

```{r}
#| label: model2
m2 <- lm(excess_mort ~ median_age, data = dat)
tidy(m2) |>
  mutate(across(where(is.numeric), ~round(., 4))) |>
  kable(caption = "Modell 2: Übersterblichkeit ~ Medianalter")
glance(m2) |>
  select(r.squared, adj.r.squared, sigma, p.value) |>
  mutate(across(everything(), ~round(., 4))) |>
  kable(caption = "Modell 2: Modellgüte")
```

$r^2 = 0.079$, $p = 0.003$ — Medianalter ist signifikant (die
Wahrscheinlichkeit diesen Zusammenhang zufällig zu sehen ist unter 0.3%).
Pro zusätzlichem Lebensjahr im Medianalter ist die Übersterblichkeit um
~84 pro Million höher. Länder mit älteren Bevölkerungen zeigten deutlich
höhere Übersterblichkeit — das deckt sich mit der Literatur (COVID-19
Forecasting Team, 2022).

### Modell 3: BIP + Medianalter — was passiert wenn wir beide zusammen nehmen?

```{r}
#| label: model3
m3 <- lm(excess_mort ~ log(gdp_per_capita) + median_age, data = dat)
tidy(m3) |>
  mutate(across(where(is.numeric), ~round(., 4))) |>
  kable(caption = "Modell 3: Übersterblichkeit ~ log(BIP) + Medianalter")
glance(m3) |>
  select(r.squared, adj.r.squared, sigma, p.value) |>
  mutate(across(everything(), ~round(., 4))) |>
  kable(caption = "Modell 3: Modellgüte")
```

Hier passiert das Interessante. Um die Fragen direkt zu beantworten:

**Steigt $r^2$ von M1/M2 zu M3?** Ja, deutlich — von 0.016 (M1) bzw. 0.079
(M2) auf 0.259 in M3. Das Modell ist jetzt dreimal so gut wie M2 allein.
Varianz bedeutet hier: wie unterschiedlich die Übersterblichkeit zwischen den
110 Ländern ist — 26% davon ist mit unseren zwei Variablen assoziiert, der
Rest bleibt durch andere Faktoren (Gesundheitssystem, Politik, Zufall..)
ungeklärt.

**Was passiert mit dem BIP-Koeffizienten wenn man Alter kontrolliert?**
Er verändert sich drastisch — von nicht-signifikant ($p = 0.190$) in M1 zu
hochsignifikant ($p < 0.001$, $b = -1.624$) in M3. Ein verdoppeltes BIP
pro Kopf ist mit ~1.124 weniger Toten pro Million assoziiert, sobald das
Alter statistisch kontrolliert wird.

Der Koeffizient war in M1 nicht erkennbar weil BIP und Alter so stark
korrelieren (r = 0.50) — das Alter hat den negativen BIP-Effekt auf
Übersterblichkeit statistisch maskiert. Länder mit höherem BIP zeigten
tatsächlich niedrigere Übersterblichkeit — aber dieser Zusammenhang wird
erst sichtbar wenn man das Medianalter kontrolliert.

Der Koeffizient war in M1 nicht erkennbar weil BIP und Alter so stark
korrelieren (r = 0.50) — das Alter hat den negativen BIP-Effekt auf
Übersterblichkeit statistisch maskiert. Länder mit höherem BIP zeigten
tatsächlich niedrigere Übersterblichkeit — aber dieser Zusammenhang wird
erst sichtbar wenn man das Medianalter kontrolliert, konsistent mit den
Befunden von Ioannidis et al. (2023) die für wohlhabende Länder ebenfalls
eine inverse Assoziation zwischen GDP und Übersterblichkeit beobachteten.

\newpage

### Modell 4: Mit Interaktionsterm — ist der BIP-Effekt in jungen und alten Ländern gleich stark?

Ein Interaktionsterm testet ob der Zusammenhang zwischen Variable A und dem
Outcome davon abhängt wie groß Variable B ist. Konkret: ist die negative
Assoziation zwischen BIP und Übersterblichkeit in jungen Ländern gleich
stark wie in alten Ländern?

```{r}
#| label: model4
m4 <- lm(excess_mort ~ log(gdp_per_capita) * median_age, data = dat)
tidy(m4) |>
  mutate(across(where(is.numeric), ~round(., 4))) |>
  kable(caption = "Modell 4: Mit Interaktionsterm log(BIP) × Medianalter")
glance(m4) |>
  select(r.squared, adj.r.squared, sigma, p.value) |>
  mutate(across(everything(), ~round(., 4))) |>
  kable(caption = "Modell 4: Modellgüte")
```

$r^2$ steigt nochmal auf 0.303. Der Interaktionsterm selbst
($b = -96.03$, $p = 0.011$) ist signifikant — die negative Assoziation
zwischen BIP und Übersterblichkeit ist also tatsächlich nicht für alle Länder
gleich stark ausgeprägt, sie variiert mit dem Medianalter.

**Was bedeutet das konkret:** In Ländern mit jüngerer Bevölkerung ist der
negative Zusammenhang zwischen BIP und Übersterblichkeit schwächer — die
Daten legen nahe dass COVID dort weniger stark mit dem Wohlstandsniveau
zusammenhing. In Ländern mit älterer Bevölkerung hingegen ist die negative
Assoziation zwischen BIP und Übersterblichkeit deutlich stärker ausgeprägt.

In Ländern mit älterer Bevölkerung hingegen ist die negative Assoziation
zwischen BIP und Übersterblichkeit deutlich stärker ausgeprägt — ein Muster
das Pizzato et al. (2024) für den europäischen Raum in ähnlicher Form
beobachteten. Ob das kausal zu interpretieren ist — also ob Reichtum tatsächlich Leben
gerettet hat — lässt sich aus Querschnittsdaten nicht schlussfolgern.



Das ist die quantitative Antwort auf die Frage aus unserer Präsi:

**does being a rich country actually save lives, or does the fact that rich countries are older cancel out the benefits?**

Die Daten legen nahe: teilweise ja — die negative BIP-Übersterblichkeits-
Assoziation existiert, wird aber mit steigendem Medianalter systematisch
stärker.

\newpage

## Modellvergleich — wie viel bringt jeder Schritt?

```{r}
#| label: model-comparison
tibble(
  Modell = c("M1: log(BIP)", "M2: Medianalter",
             "M3: BIP + Alter", "M4: BIP × Alter (Interaktion)"),
  R2     = c(glance(m1)$r.squared, glance(m2)$r.squared,
             glance(m3)$r.squared, glance(m4)$r.squared),
  Adj_R2 = c(glance(m1)$adj.r.squared, glance(m2)$adj.r.squared,
             glance(m3)$adj.r.squared, glance(m4)$adj.r.squared),
  p_value = c(glance(m1)$p.value, glance(m2)$p.value,
              glance(m3)$p.value, glance(m4)$p.value)
) |>
  mutate(across(where(is.numeric), ~round(., 4))) |>
  kable(caption = "Modellvergleich: R², Adj. R², p-Wert")
```

Der Vergleich zeigt die schrittweise Verbesserung klar: M1 und M2 allein
erklären wenig (unter 8%), aber zusammen in M3 springt $r^2$ auf 26% —
und der Interaktionsterm in M4 bringt nochmal einen weiteren Schritt auf 30%.
Adj. $r^2$ bestraft unnötige Komplexität, also ist der Anstieg von M3 auf M4
auch nach Adjustierung real.

\newpage

## Mediansplit Subgruppenanalyse — unterscheidet sich die BIP-Assoziation nach Altersgruppe?

Die Regressionsmodelle haben gezeigt dass BIP und Medianalter zusammen mehr
erklären als jedes allein. Jetzt wollen wir das noch direkter sehen: Wir
teilen die 110 Länder in zwei Hälften — jüngere und ältere Bevölkerungen —
und berechnen die Korrelation zwischen BIP und Übersterblichkeit *getrennt*
für jede Gruppe.

Das ist die einfachste Art zu zeigen ob der Zusammenhang wirklich
unterschiedlich stark ist — ohne Formeln, direkt sichtbar in den Zahlen.

```{r}
#| label: mediansplit
age_median_cut <- median(dat$median_age, na.rm = TRUE)

dat_split <- dat |>
  mutate(age_group = if_else(median_age >= age_median_cut,
                              "Ältere Bevölkerung",
                              "Jüngere Bevölkerung"))

dat_split |>
  group_by(age_group) |>
  summarise(
    n = n(),
    r_gdp_excess = round(cor(log(gdp_per_capita), excess_mort,
                              use = "complete.obs"), 3),
    mean_excess  = round(mean(excess_mort), 0),
    mean_gdp     = round(mean(gdp_per_capita), 0),
    .groups = "drop"
  ) |>
  kable(caption = paste0("Subgruppenkorrelationen (Mediansplit bei Medianalter = ",
                          round(age_median_cut, 1), " Jahren)"),
        col.names = c("Altersgruppe", "n", "r (log BIP ~ Übersterblichkeit)",
                      "Ø Übersterblichkeit", "Ø BIP pro Kopf"))
```

**Das ist der markanteste Befund des ganzen Reports:**

- **Jüngere Bevölkerungen** (Medianalter < 35,9 Jahre): r = -0.157 — BIP
  und Übersterblichkeit hängen kaum zusammen. Das Wohlstandsniveau eines
  Landes ist in dieser Gruppe statistisch kaum mit der Übersterblichkeit
  assoziiert.
- **Ältere Bevölkerungen** (Medianalter ≥ 35,9 Jahre): r = -0.539 — deutlich
  stärkere negative Korrelation. In Ländern mit älteren Bevölkerungen ist
  höheres BIP stärker mit niedrigerer Übersterblichkeit assoziiert.

Eine plausible Erklärung wäre dass bessere Gesundheitssysteme und schnellerer
Impfzugang — beides tendenziell mit höherem BIP assoziiert — dann den
größten Unterschied machen, wenn die Bevölkerung vulnerabler ist. In jüngeren
Bevölkerungen hingegen legen die Daten nahe dass der Zusammenhang zwischen
COVID-Mortalität und Wohlstand schwächer war. Kausale Schlüsse lassen sich
aus diesen Querschnittsdaten jedoch nicht ziehen.

\newpage

## Residualdiagnostik — wie gut ist das Modell wirklich?

Ein Residual ist die Differenz zwischen dem was unser Modell vorhergesagt
hat und dem was tatsächlich beobachtet wurde. Ein gut spezifiziertes Modell
hat Residuen die zufällig um die Nulllinie streuen — kein Muster, keine
Systematik. Wenn ein Muster sichtbar ist, deutet das darauf hin dass das
Modell die Daten nicht vollständig erfasst.

```{r}
#| label: residuals-m3
#| fig-width: 7
#| fig-height: 5
dat_resid <- dat |>
  mutate(
    fitted   = fitted(m3),
    residual = residuals(m3)
  )

ggplot(dat_resid, aes(x = fitted, y = residual)) +
  geom_point(alpha = 0.6, color = "#0072B2") +
  geom_hline(yintercept = 0, linetype = "dashed", color = "grey40") +
  geom_smooth(se = FALSE, color = "red", linewidth = 0.7) +
  labs(
    title = "Residualplot — Modell 3 (BIP + Medianalter)",
    x = "Fitted Values",
    y = "Residuals"
  ) +
  theme_minimal(base_size = 12)
```

Die rote Smoother-Linie zeigt ein leichtes S-förmiges Muster — die Residuen
sind nicht vollständig zufällig um die Nulllinie verteilt, was auf eine
nicht vollständig lineare Beziehung hindeutet. Eine nicht-lineare Erweiterung
des Modells könnte den Fit verbessern — das geht aber über den Scope dieses
Reports hinaus. Zusätzlich sind einige starke Ausreißer sichtbar
(Residuen > 4.000 bzw. < -4.000) die auf Länder hinweisen deren
Übersterblichkeit durch BIP und Medianalter allein nicht gut erklärt wird.
Die Befunde sind daher als robuste Tendenz zu interpretieren, nicht als
präzise Vorhersage.

\newpage

## Kontinente-Übersicht — wo passt das Modell, wo nicht?

```{r}
#| label: continent-summary
dat |>
  group_by(continent) |>
  summarise(
    n               = n(),
    mean_excess     = round(mean(excess_mort), 0),
    median_excess   = round(median(excess_mort), 0),
    mean_gdp        = round(mean(gdp_per_capita), 0),
    mean_median_age = round(mean(median_age), 1),
    .groups = "drop"
  ) |>
  arrange(desc(mean_excess)) |>
  kable(caption = "Übersterblichkeit und strukturelle Variablen nach Kontinent",
        col.names = c("Kontinent", "n", "Ø Übersterblichkeit",
                      "Median Übersterblichkeit", "Ø BIP pro Kopf",
                      "Ø Medianalter"))
```

Südamerika und Europa zeigen die höchste durchschnittliche Übersterblichkeit
— aber aus sehr unterschiedlichen Konstellationen. Europa hat das höchste
Medianalter (41.6 Jahre) und das höchste BIP (43.138\$), trotzdem die
zweithöchste Übersterblichkeit. Das illustriert den Masking-Effekt direkt:
der negative BIP-Zusammenhang allein reicht nicht, wenn gleichzeitig eine
alte und damit vulnerablere Bevölkerung vorhanden ist — konsistent mit den
Befunden von Pizzato et al. (2024) für den europäischen Raum.

Südamerika hingegen kombiniert niedrigeres BIP (16.391\$) mit einer relativ
jungen Bevölkerung (30.3 Jahre) — und trotzdem die höchste Übersterblichkeit.
Das deutet auf weitere Faktoren hin die in unserem Modell nicht abgebildet
sind: etwa Gesundheitssystemkapazität, Ungleichheit oder informelle Sektoren
die Lockdowns strukturell erschwert haben.

Ozeanien zeigt mit Abstand die niedrigste Übersterblichkeit (1.086) —
geografische Isolation und strikte Grenzpolitik dürften hier eine größere
Rolle gespielt haben als BIP oder Alter. Ein deutliches Beispiel dafür dass
strukturelle Variablen allein nicht alle Länderunterschiede erklären.

Afrika ist mit n = 8 stark unterrepräsentiert. Das liegt nicht an schlechten
Meldesystemen per se, sondern daran dass nur Länder mit ausreichend
vollständigen Daten im Datensatz enthalten sind — klassischer Western Bias:
wer gute Daten hat, wird gemessen, wer keine hat, existiert in der Analyse
schlicht nicht. Die beobachtete afrikanische Übersterblichkeit in unseren
Daten ist daher mit Vorsicht zu interpretieren.

\newpage

## Schlussfolgerung

Die Analyse zeigt konsistente Assoziationen die beide Ausgangsfragen adressieren.

Wirtschaftliche Stärke allein ist im einfachen Modell kaum mit
COVID-Übersterblichkeit assoziiert — der BIP-Effekt ist nicht einmal
statistisch signifikant ($r^2 = 0.016$, $p = 0.190$). Erst wenn das
Medianalter statistisch kontrolliert wird, zeigt sich eine deutlich
stärkere negative Assoziation: in M3 ist BIP hochsignifikant ($p < 0.001$)
und $r^2$ steigt auf 0.259. Der Grund ist die starke Kollinearität zwischen
BIP und Medianalter (r = 0.50) — reichere Länder haben tendenziell ältere
Bevölkerungen, was den negativen BIP-Effekt im einfachen Modell maskiert.
Dieses Muster ist konsistent mit Ioannidis et al. (2023) die für eine
Stichprobe von 34 Ländern ebenfalls eine inverse Korrelation zwischen GDP
und Übersterblichkeit beobachteten.

Das Medianalter moderiert die BIP-Assoziation zusätzlich: der signifikante
Interaktionsterm in M4 ($b = -96.03$, $p = 0.011$) deutet darauf hin dass
die negative BIP-Übersterblichkeits-Assoziation in Ländern mit jüngerer
Bevölkerung schwächer ist. Der Mediansplit bestätigt das direkt:
r = -0.157 für junge vs. r = -0.539 für ältere Bevölkerungen.

Die Residualdiagnostik zeigt dass die lineare Spezifikation die Daten nicht
vollständig abbildet — einige Länder weichen stark vom Modell ab. Die Befunde
sind daher als robuste Tendenz zu interpretieren, nicht als präzise Vorhersage.
Kausale Schlüsse sind auf Basis von Querschnittsdaten grundsätzlich nicht
möglich. Für eine vollständigere Erklärung wären zusätzliche Variablen
notwendig — Gesundheitssystemkapazität, Impfquoten, politische Reaktionen —
die in diesem Datensatz nicht oder nur unvollständig verfügbar sind.

Kurz: höheres BIP ist mit niedrigerer Übersterblichkeit assoziiert —
aber dieser Zusammenhang wird erst sichtbar wenn man berücksichtigt
*wen* ein Land zu versorgen hat.

## Limitationen

- Die Stichprobe von 110 Ländern ist nicht global repräsentativ — Länder
  mit vollständigen Daten tendieren zu höherem Einkommensniveau, Afrika
  ist stark unterrepräsentiert (Western Bias).
- BIP pro Kopf ist ein Durchschnittswert und bildet innerstaatliche
  Ungleichheit nicht ab — ein reiches Land mit extremer Ungleichheit
  (z.B. USA, Brasilien) wird gleich behandelt wie eines mit gleichmäßiger
  Verteilung.
- Übersterblichkeit basiert auf einer 2015–2019 Baseline — Länder mit
  ungewöhnlichen Sterblichkeitsmustern in diesem Zeitraum (Kriege,
  Naturkatastrophen) haben verzerrte Ausgangswerte.
- Kausalaussagen sind auf Basis von Querschnittsdaten nicht möglich —
  wir zeigen Assoziationen, keine Kausalität.
- Das Modell erklärt maximal 30% der Varianz — 70% bleiben ungeklärt.
  Relevante Variablen wie Impfquoten, Gesundheitssystemkapazität und
  politische Maßnahmen wurden bewusst aufgrund des Scopes ausgelassen.
- Medianalter und BIP sind zeitlich stabil — sie erfassen keine
  Veränderungen während der Pandemie selbst (z.B. wirtschaftlicher
  Einbruch 2020).

## Literatur

J.P.A. Ioannidis, F. Zonta, & M. Levitt, Variability in excess deaths 
across countries with different vulnerability during 2020–2023, 
Proc. Natl. Acad. Sci. U.S.A. 120 (49) e2309557120, 
https://doi.org/10.1073/pnas.2309557120 (2023).

Pizzato M, Gerli A, La Vecchia C et al.
Impact of COVID-19 on total excess mortality and geographic 
disparities in Europe, 2020–2023: a spatio-temporal analysis
The Lancet Regional Health – Europe, 2024; 44
DOI: 10.1016/j.lanepe.2024.100996
https://doi.org/10.1016/j.lanepe.2024.100996

Ariel Karlinsky, Dmitry Kobak (2021) Tracking excess mortality across 
countries during the COVID-19 pandemic with the World Mortality Dataset 
eLife 10:e69336 https://doi.org/10.7554/eLife.69336

COVID-19 Forecasting Team (2022). Variation in the COVID-19 
infection–fatality ratio by age, time, and geography during the 
pre-vaccine era: a systematic analysis. *The Lancet*, 399, 1469–1488.
https://doi.org/10.1016/S0140-6736(21)02867-1

World Health Organization (2023). Statement on the fifteenth meeting of the
IHR (2005) Emergency Committee on the COVID-19 pandemic.
https://www.who.int/news/item/05-05-2023-statement-on-the-fifteenth-meeting-of-the-international-health-regulations-(2005)-emergency-committee-regarding-the-coronavirus-disease-(covid-19)-pandemic

Human Mortality Database (2024). Max Planck Institute for Demographic
Research, University of California Berkeley, and French Institute for
Demographic Studies. www.mortality.org

World Bank (2024). World Development Indicators. \newline
https://datacatalog.worldbank.org/search/dataset/0037712

United Nations, Department of Economic and Social Affairs (2024).
World Population Prospects 2024. https://population.un.org/wpp/

\newpage

## Visualisierungen

```{r}
#| label: plot-gdp
#| fig-width: 7
#| fig-height: 5
ggplot(dat, aes(x = gdp_per_capita, y = excess_mort)) +
  geom_point(alpha = 0.7, size = 2.5, color = "#009E73") +
  geom_smooth(method = "lm", se = TRUE, color = "grey30", linewidth = 0.8) +
  scale_x_log10(labels = scales::comma) +
  labs(
    title = "BIP pro Kopf vs. Übersterblichkeit",
    subtitle = "Log-Skala — 110 Länder",
    x = "BIP pro Kopf, PPP (Log-Skala)",
    y = "Kum. Übersterblichkeit pro Million",
    caption = "Quelle: OWID / World Bank / HMD / WMD"
  ) +
  theme_minimal(base_size = 12)
```

```{r}
#| label: plot-age
#| fig-width: 7
#| fig-height: 5
ggplot(dat, aes(x = median_age, y = excess_mort)) +
  geom_point(alpha = 0.7, size = 2.5, color = "#E69F00") +
  geom_smooth(method = "lm", se = TRUE,
              color = "grey30", fill = "grey80", linewidth = 0.8) +
  labs(
    title = "Medianalter vs. Übersterblichkeit",
    subtitle = "110 Länder",
    x = "Medianalter (Jahre)",
    y = "Kum. Übersterblichkeit pro Million",
    caption = "Quelle: OWID / UN WPP / HMD / WMD"
  ) +
  theme_minimal(base_size = 12)
```

```{r}
#| label: plot-subgroup
#| fig-width: 7
#| fig-height: 5
ggplot(dat_split, aes(x = gdp_per_capita, y = excess_mort, color = age_group)) +
  geom_point(alpha = 0.7, size = 2.5) +
  geom_smooth(method = "lm", se = FALSE, linewidth = 0.9) +
  geom_vline(xintercept = median(dat$gdp_per_capita),
             linetype = "dotted", color = "grey40") +
  annotate("text",
           x = median(dat$gdp_per_capita) * 1.15,
           y = 9500,
           label = paste0("Median BIP\n($",
                          round(median(dat$gdp_per_capita) / 1000, 0),
                          "k)"),
           size = 3, color = "grey40", hjust = 0) +
  scale_x_log10(labels = scales::comma) +
  scale_color_manual(values = c("Ältere Bevölkerung" = "#D55E00",
                                 "Jüngere Bevölkerung" = "#009E73")) +
  labs(
    title = "BIP vs. Übersterblichkeit — nach Altersgruppe",
    subtitle = "Mediansplit bei 35.9 Jahren — jüngere vs. ältere Bevölkerungen",
    x = "BIP pro Kopf, PPP (Log-Skala)",
    y = "Kum. Übersterblichkeit pro Million",
    color = "Altersgruppe",
    caption = "Quelle: OWID / World Bank / HMD / WMD"
  ) +
  theme_minimal(base_size = 12)
```
