---
title: "Datensatz Report - Gruppe 2 (Teil 2)"
subtitle: "COVID-19 Übersterblichkeit & strukturelle Einflussfaktoren — Analyseteil"
author: "Maximilian Elixhauser, Emily Panzl, Florian Nadegger, Theresa Wein, Anna Katrin Pillar"
date: today
format:
  PrettyPDF-pdf:
    include-in-header:
      - text: |
          \usepackage{fvextra}
          \DefineVerbatimEnvironment{Highlighting}{Verbatim}{
            breaklines,
            breaksymbolleft={},
            commandchars=\\\{\}
          }
echo: false
message: false
warning: false
---

```{r}
#| label: setup
library(readr)
library(dplyr)
library(ggplot2)
library(knitr)
library(tidyr)
library(broom)
```

```{r}
#| label: load-data
dat <- read_csv("data/dat_analysis.csv", show_col_types = FALSE)
```

## Fragestellung (Recap)

Zwei übergeordnete Fragen leiten die Analyse:

1. Schützt wirtschaftliche Stärke (BIP pro Kopf) vor COVID-Übersterblichkeit — und wenn ja, warum nicht immer?

2. Welche Rolle spielt das Medianalter, und moderiert es den Effekt des BIP?

**n = `r nrow(dat)` Länder** mit vollständigen Daten (Stand: 2023-05-05).

\newpage

## Deskriptive Übersicht

```{r}
#| label: descriptives
dat |>
  select(excess_mort, gdp_per_capita, median_age) |>
  summarise(across(everything(), list(
    Mean   = ~round(mean(.), 1),
    Median = ~round(median(.), 1),
    SD     = ~round(sd(.), 1),
    Min    = ~round(min(.), 1),
    Max    = ~round(max(.), 1)
  ))) |>
  pivot_longer(everything(),
    names_to = c("Variable", "Stat"),
    names_sep = "_(?=[^_]+$)") |>
  pivot_wider(names_from = Stat, values_from = value) |>
  kable(caption = "Deskriptive Statistik (n = 110 Länder)")
```

```{r}
#| label: corr-matrix
dat |>
  select(excess_mort, gdp_per_capita, median_age) |>
  cor(use = "complete.obs", method = "pearson") |>
  round(2) |>
  kable(caption = "Pearson Korrelationsmatrix")
```

\newpage

OLS Regression

### Modell 1: BIP allein

```{r}
#| label: model1
m1 <- lm(excess_mort ~ log(gdp_per_capita), data = dat)
tidy(m1) |>
  mutate(across(where(is.numeric), ~round(., 4))) |>
  kable(caption = "Modell 1: Übersterblichkeit ~ log(BIP pro Kopf)")
glance(m1) |>
  select(r.squared, adj.r.squared, sigma, p.value) |>
  mutate(across(everything(), ~round(., 4))) |>
  kable(caption = "Modell 1: Modellgüte")
```

key narrative hook in this case: wealth alone doesn't explain COVID mortality at all..

### Modell 2: Medianalter allein

...

### Modell 3: BIP + Medianalter (multivariat)

...

**Interpretation:**

<!-- key: does r² increase from M1/M2 to M3? what happens to the GDP coefficient when age is controlled for? -->

\newpage

### Modell 4: Mit Interaktionsterm (BIP × Medianalter)

...

**Interpretation:**

<!-- is the interaction term significant? does it improve fit? -->

\newpage

## Modellvergleich

...

\newpage

## Mediansplit Subgruppenanalyse

Wir teilen die Länder am Medianalter-Median in zwei Gruppen: **junge** und **alte** Bevölkerungen. Dann berechnen wir die Korrelation zwischen BIP und Übersterblichkeit getrennt für jede Gruppe.

...

**Interpretation:**

<!-- does the GDP-mortality correlation differ between young and old populations? This is the key finding for our presentation -->

\newpage

## Visualisierungen

...

\newpage

## Residualdiagnostik (Modell 3)

...

**Interpretation:**

<!-- are residuals randomly scattered? any pattern suggesting model misspecification? -->

\newpage

## Kontinente-Übersicht

...

## Schlussfolgerung

...

## Limtation

## Literature

<!-- (will be only a few really. Doesnt matter anyway.) -->