---
title: "Datensatz Report - Gruppe 2 (Teil 2)"
subtitle: "COVID-19 Übersterblichkeit & strukturelle Einflussfaktoren — Analyseteil"
author: "Maximilian Elixhauser, Emily Panzl, Florian Nadegger, Theresa Wein, Anna Katrin Pillar"
date: today
format:
  PrettyPDF-pdf:
    include-in-header:
      - text: |
          \usepackage{fvextra}
          \DefineVerbatimEnvironment{Highlighting}{Verbatim}{
            breaklines,
            breaksymbolleft={},
            commandchars=\\\{\}
          }
echo: false
message: false
warning: false
---

```{r}
#| label: setup
library(readr)
library(dplyr)
library(ggplot2)
library(knitr)
library(tidyr)
library(broom)
```

```{r}
#| label: load-data
dat <- read_csv("data/dat_analysis.csv", show_col_types = FALSE)
```

## Fragestellung (Recap)

Zwei übergeordnete Fragen leiten die Analyse:

1. Schützt wirtschaftliche Stärke (BIP pro Kopf) vor COVID-Übersterblichkeit — und wenn ja, warum nicht immer?

2. Welche Rolle spielt das Medianalter, und moderiert es den Effekt des BIP?

**n = `r nrow(dat)` Länder** mit vollständigen Daten (Stand: 2023-05-05).

\newpage


## Deskriptive Übersicht

```{r}
#| label: descriptives
dat |>
  select(excess_mort, gdp_per_capita, median_age) |>
  summarise(across(everything(), list(
    Mean   = ~round(mean(.), 1),
    Median = ~round(median(.), 1),
    SD     = ~round(sd(.), 1),
    Min    = ~round(min(.), 1),
    Max    = ~round(max(.), 1)
  ))) |>
  pivot_longer(everything(),
    names_to = c("Variable", "Stat"),
    names_sep = "_(?=[^_]+$)") |>
  pivot_wider(names_from = Stat, values_from = value) |>
  kable(caption = "Deskriptive Statistik (n = 110 Länder)")
```

Massive Streuung überall -> die Standardabweichung der Übersterblichkeit 
(SD = 2.106) ist fast so groß wie der Mittelwert (2.949). Das heißt: 
die Unterschiede zwischen Ländern sind riesig, und ein einfacher Durchschnitt 
erzählt hier nicht viel. Genau das macht multivariate Analyse notwendig in dem Fall.

```{r}
#| label: corr-matrix
dat |>
  select(excess_mort, gdp_per_capita, median_age) |>
  cor(use = "complete.obs", method = "pearson") |>
  round(2) |>
  kable(caption = "Pearson Korrelationsmatrix")
```

Zwei Dinge fallen sofort auf: BIP korreliert negativ mit Übersterblichkeit 
(r = -0.25).. Bedeutet: reichere Länder hatten im Schnitt weniger Tote. Medianalter 
korreliert positiv (r = 0.28) -> ältere Bevölkerungen wurden härter getroffen. 

Aber: BIP und Medianalter korrelieren auch stark miteinander (r = 0.50). 
Reiche Länder haben tendenziell ältere Bevölkerungen. Das ist das Problem -> 
und genau deshalb brauchen wir multivariate Regression statt einfacher Korrelation.

\newpage

## OLS Regression

Wir bauen die Modelle schrittweise auf um zu sehen was die einzelnen Prädiktoren 
beitragen.. und was passiert wenn man sie kombiniert.

### Modell 1: BIP allein

```{r}
#| label: model1
m1 <- lm(excess_mort ~ log(gdp_per_capita), data = dat)
tidy(m1) |>
  mutate(across(where(is.numeric), ~round(., 4))) |>
  kable(caption = "Modell 1: Übersterblichkeit ~ log(BIP pro Kopf)")
glance(m1) |>
  select(r.squared, adj.r.squared, sigma, p.value) |>
  mutate(across(everything(), ~round(., 4))) |>
  kable(caption = "Modell 1: Modellgüte")
```



$r^2 = 0.016$, $p = 0.190$ -> BIP allein erklärt praktisch nichts und ist
nicht einmal signifikant. 

Kurze Erinnerung: ein Ergebnis generell gilt als statistisch
signifikant wenn $p < 0.05$ -> das heißt, die Wahrscheinlichkeit dass wir
diesen Effekt rein zufällig sehen würden (wenn es ihn gar nicht gibt) ist
unter 5%. Mit $p = 0.190$ können wir den BIP-Effekt nicht von Zufall
unterscheiden. 

Das ist der erste Widerspruch: reichere Länder sollten
eigentlich besser dastehen, aber der Effekt ist im einfachen Modell
unsichtbar. Spoiler: liegt am Medianalter.

### Modell 2: Medianalter allein

```{r}
#| label: model2
m2 <- lm(excess_mort ~ median_age, data = dat)
tidy(m2) |>
  mutate(across(where(is.numeric), ~round(., 4))) |>
  kable(caption = "Modell 2: Übersterblichkeit ~ Medianalter")
glance(m2) |>
  select(r.squared, adj.r.squared, sigma, p.value) |>
  mutate(across(everything(), ~round(., 4))) |>
  kable(caption = "Modell 2: Modellgüte")
```

$r^2 = 0.079$, $p = 0.003$ -> Medianalter ist signifikant ($p < 0.05$,
hier sogar $p < 0.01$): die Wahrscheinlichkeit diesen Effekt zufällig
zu sehen ist unter 0.3%. Pro zusätzlichem Lebensjahr im Medianalter
steigt die Übersterblichkeit um ~84 pro Million. 

Ältere Bevölkerungen
wurden deutlich härter getroffen.. naja das überrascht wenig, deckt sich mit
der Literatur.

### Modell 3: BIP + Medianalter (multivariat)

```{r}
#| label: model3
m3 <- lm(excess_mort ~ log(gdp_per_capita) + median_age, data = dat)
tidy(m3) |>
  mutate(across(where(is.numeric), ~round(., 4))) |>
  kable(caption = "Modell 3: Übersterblichkeit ~ log(BIP) + Medianalter")
glance(m3) |>
  select(r.squared, adj.r.squared, sigma, p.value) |>
  mutate(across(everything(), ~round(., 4))) |>
  kable(caption = "Modell 3: Modellgüte")
```


Hier passiert das Interessante. Um die Fragen aus der Präsi direkt zu beantworten:

**Steigt $r^2$ von M1/M2 zu M3?** Ja, deutlich — von 0.016 (M1) bzw. 0.079 (M2) 
auf 0.259 in M3. Das Modell erklärt jetzt dreimal so viel Varianz wie M2 allein. 
Varianz bedeutet hier einfach: wie unterschiedlich die Übersterblichkeit zwischen 
den 110 Ländern ist; und unser Modell erklärt jetzt 26% davon, der Rest bleibt 
durch andere Faktoren (Gesundheitssystem, Politik, Zufall..) ungeklärt. (LIMITATION!)

**Was passiert mit dem BIP-Koeffizienten wenn man Alter kontrolliert?** 
Er explodiert förmlich -> von nicht-signifikant ($p = 0.190$) in M1 zu hochsignifikant 
($p < 0.001$, $b = -1.624$) in M3. 

Ein verdoppeltes BIP pro Kopf ist mit ~1.124 weniger Toten pro Million assoziiert, sobald das Alter kontrolliert wird. Der Koeffizient war in M1 unsichtbar weil BIP und Alter so stark korrelieren (r = 0.50) das Alter hat den Schutzeffekt des Reichtums statistisch maskiert. Reichere Länder hatten tatsächlich deutlich weniger Übersterblichkeit.. aber nur wenn man das Medianalter kontrolliert.

\newpage

### Modell 4: Mit Interaktionsterm (BIP × Medianalter)

```{r}
#| label: model4
m4 <- lm(excess_mort ~ log(gdp_per_capita) * median_age, data = dat)
tidy(m4) |>
  mutate(across(where(is.numeric), ~round(., 4))) |>
  kable(caption = "Modell 4: Mit Interaktionsterm log(BIP) × Medianalter")
glance(m4) |>
  select(r.squared, adj.r.squared, sigma, p.value) |>
  mutate(across(everything(), ~round(., 4))) |>
  kable(caption = "Modell 4: Modellgüte")
```

**Interpretation:**

<!-- is the interaction term significant? does it improve fit? -->

$r^2$ steigt nochmal auf 0.303 -> ein weiterer Schritt von M3. Der 
Interaktionsterm selbst ($b = -96.03$, $p = 0.011$) ist signifikant, 
was bedeutet: der Schutzeffekt von BIP ist nicht für alle Länder gleich 
groß.. er hängt vom Medianalter ab. Ein Interaktionsterm bedeutet einfach: 
"wie stark wirkt Prädiktor A, hängt davon ab wie groß Prädiktor B ist."

Konkret: in Ländern mit jüngerer Bevölkerung schützt hohes BIP stärker 
vor Übersterblichkeit. In Ländern mit sehr alter Bevölkerung wird dieser 
Schutzeffekt abgeschwächt da die Vulnerabilität durch das Alter "frisst" 
den Vorteil des Reichtums teilweise auf. Das ist die quantitative Bestätigung 
der Frage aus unserer Präsentation: **does being a rich country actually save lives, or does the fact that rich countries are older cancel out the benefits?**

Antwort laut M4: teilweise ja -> der Schutz durch Reichtum existiert, 
aber er wird mit steigendem Medianalter systematisch schwächer


\newpage

## Modellvergleich

...

\newpage

## Mediansplit Subgruppenanalyse

Wir teilen die Länder am Medianalter-Median in zwei Gruppen: **junge** und **alte** Bevölkerungen. Dann berechnen wir die Korrelation zwischen BIP und Übersterblichkeit getrennt für jede Gruppe.

...

**Interpretation:**

<!-- does the GDP-mortality correlation differ between young and old populations? This is the key finding for our presentation -->

\newpage

## Visualisierungen für die Präsi

...

\newpage

## Residualdiagnostik (Modell 3)

...

**Interpretation:**

<!-- are residuals randomly scattered? any pattern suggesting model misspecification? -->

\newpage

## Kontinente-Übersicht

...

## Schlussfolgerung

...

## Limtation

- Die Stichprobe von 110 Ländern ist nicht global repräsentativ -> Länder mit vollständigen Daten tendieren zu höherem Einkommensniveau, Afrika bspw. ist unterrepräsentiert.
- BIP pro Kopf ist ein Durchschnittswert und bildet innerstaatliche Ungleichheit nicht ab.
- Übersterblichkeit hängt von der Qualität der Meldesysteme ab -> auch hier Bias zugunsten reicherer Länder.
- Kausalaussagen sind auf Basis von Querschnittsdaten nicht möglich.

## Literature

<!-- (will be only a few really. Doesnt matter anyway.) -->