---
title: "Datensatz Report - Gruppe 2 (Teil 2)"
subtitle: "COVID-19 Übersterblichkeit & strukturelle Einflussfaktoren — Analyseteil"
author: "Maximilian Elixhauser, Emily Panzl, Florian Nadegger, Theresa Wein, Anna Katrin Pillar"
date: today
format:
  PrettyPDF-pdf:
    include-in-header:
      - text: |
          \usepackage{fvextra}
          \DefineVerbatimEnvironment{Highlighting}{Verbatim}{
            breaklines,
            breaksymbolleft={},
            commandchars=\\\{\}
          }
echo: false
message: false
warning: false
---

```{r}
#| label: setup
library(readr)
library(dplyr)
library(ggplot2)
library(knitr)
library(tidyr)
library(broom)
```

```{r}
#| label: load-data
dat <- read_csv("data/dat_analysis.csv", show_col_types = FALSE)
```

## Fragestellung (Recap)

Zwei übergeordnete Fragen leiten die Analyse:

1. Schützt wirtschaftliche Stärke (BIP pro Kopf) vor COVID-Übersterblichkeit — und wenn ja, warum nicht immer?

2. Welche Rolle spielt das Medianalter, und moderiert es den Effekt des BIP?

**n = `r nrow(dat)` Länder** mit vollständigen Daten (Stand: 2023-05-05).

\newpage


## Deskriptive Übersicht

```{r}
#| label: descriptives
dat |>
  select(excess_mort, gdp_per_capita, median_age) |>
  summarise(across(everything(), list(
    Mean   = ~round(mean(.), 1),
    Median = ~round(median(.), 1),
    SD     = ~round(sd(.), 1),
    Min    = ~round(min(.), 1),
    Max    = ~round(max(.), 1)
  ))) |>
  pivot_longer(everything(),
    names_to = c("Variable", "Stat"),
    names_sep = "_(?=[^_]+$)") |>
  pivot_wider(names_from = Stat, values_from = value) |>
  kable(caption = "Deskriptive Statistik (n = 110 Länder)")
```

Massive Streuung überall -> die Standardabweichung der Übersterblichkeit 
(SD = 2.106) ist fast so groß wie der Mittelwert (2.949). Das heißt: 
die Unterschiede zwischen Ländern sind riesig, und ein einfacher Durchschnitt 
erzählt hier nicht viel. Genau das macht multivariate Analyse notwendig in dem Fall.

```{r}
#| label: corr-matrix
dat |>
  select(excess_mort, gdp_per_capita, median_age) |>
  cor(use = "complete.obs", method = "pearson") |>
  round(2) |>
  kable(caption = "Pearson Korrelationsmatrix")
```

Zwei Dinge fallen sofort auf: BIP korreliert negativ mit Übersterblichkeit 
(r = -0.25).. Bedeutet: reichere Länder hatten im Schnitt weniger Tote. Medianalter 
korreliert positiv (r = 0.28) -> ältere Bevölkerungen wurden härter getroffen. 

Aber: BIP und Medianalter korrelieren auch stark miteinander (r = 0.50). 
Reiche Länder haben tendenziell ältere Bevölkerungen. Das ist das Problem -> 
und genau deshalb brauchen wir multivariate Regression statt einfacher Korrelation.

\newpage

## OLS Regression

Wir bauen die Modelle schrittweise auf um zu sehen was die einzelnen Prädiktoren 
beitragen.. und was passiert wenn man sie kombiniert.

### Modell 1: BIP allein

```{r}
#| label: model1
m1 <- lm(excess_mort ~ log(gdp_per_capita), data = dat)
tidy(m1) |>
  mutate(across(where(is.numeric), ~round(., 4))) |>
  kable(caption = "Modell 1: Übersterblichkeit ~ log(BIP pro Kopf)")
glance(m1) |>
  select(r.squared, adj.r.squared, sigma, p.value) |>
  mutate(across(everything(), ~round(., 4))) |>
  kable(caption = "Modell 1: Modellgüte")
```



$r^2 = 0.016$, $p = 0.190$ -> BIP allein erklärt praktisch nichts und ist
nicht einmal signifikant. 

Kurze Erinnerung: ein Ergebnis generell gilt als statistisch
signifikant wenn $p < 0.05$ -> das heißt, die Wahrscheinlichkeit dass wir
diesen Effekt rein zufällig sehen würden (wenn es ihn gar nicht gibt) ist
unter 5%. Mit $p = 0.190$ können wir den BIP-Effekt nicht von Zufall
unterscheiden. 

Das ist der erste Widerspruch: reichere Länder sollten
eigentlich besser dastehen, aber der Effekt ist im einfachen Modell
unsichtbar. Spoiler: liegt am Medianalter.

### Modell 2: Medianalter allein

```{r}
#| label: model2
m2 <- lm(excess_mort ~ median_age, data = dat)
tidy(m2) |>
  mutate(across(where(is.numeric), ~round(., 4))) |>
  kable(caption = "Modell 2: Übersterblichkeit ~ Medianalter")
glance(m2) |>
  select(r.squared, adj.r.squared, sigma, p.value) |>
  mutate(across(everything(), ~round(., 4))) |>
  kable(caption = "Modell 2: Modellgüte")
```

$r^2 = 0.079$, $p = 0.003$ -> Medianalter ist signifikant ($p < 0.05$,
hier sogar $p < 0.01$): die Wahrscheinlichkeit diesen Effekt zufällig
zu sehen ist unter 0.3%. Pro zusätzlichem Lebensjahr im Medianalter
steigt die Übersterblichkeit um ~84 pro Million. 

Ältere Bevölkerungen
wurden deutlich härter getroffen.. naja das überrascht wenig, deckt sich mit
der Literatur.

### Modell 3: BIP + Medianalter (multivariat)

```{r}
#| label: model3
m3 <- lm(excess_mort ~ log(gdp_per_capita) + median_age, data = dat)
tidy(m3) |>
  mutate(across(where(is.numeric), ~round(., 4))) |>
  kable(caption = "Modell 3: Übersterblichkeit ~ log(BIP) + Medianalter")
glance(m3) |>
  select(r.squared, adj.r.squared, sigma, p.value) |>
  mutate(across(everything(), ~round(., 4))) |>
  kable(caption = "Modell 3: Modellgüte")
```


Hier passiert das Interessante. Um die Fragen aus der Präsi direkt zu beantworten:

**Steigt $r^2$ von M1/M2 zu M3?** Ja, deutlich — von 0.016 (M1) bzw. 0.079 (M2) 
auf 0.259 in M3. Das Modell erklärt jetzt dreimal so viel Varianz wie M2 allein. 
Varianz bedeutet hier einfach: wie unterschiedlich die Übersterblichkeit zwischen 
den 110 Ländern ist — und unser Modell erklärt jetzt 26% davon, der Rest bleibt 
durch andere Faktoren (Gesundheitssystem, Politik, Zufall..) ungeklärt.

**Was passiert mit dem BIP-Koeffizienten wenn man Alter kontrolliert?** Er 
explodiert förmlich — von nicht-signifikant ($p = 0.190$) in M1 zu hochsignifikant 
($p < 0.001$, $b = -1.624$) in M3. Ein verdoppeltes BIP pro Kopf ist mit ~1.124 
weniger Toten pro Million assoziiert, sobald das Alter kontrolliert wird. Der 
Koeffizient war in M1 unsichtbar weil BIP und Alter so stark korrelieren (r = 0.50) 
-> das Alter hat den Schutzeffekt des Reichtums statistisch maskiert. Reichere 
Länder hatten tatsächlich deutlich weniger Übersterblichkeit.. aber nur wenn man 
das Medianalter kontrolliert.

\newpage

### Modell 4: Mit Interaktionsterm (BIP × Medianalter)

```{r}
#| label: model4
m4 <- lm(excess_mort ~ log(gdp_per_capita) * median_age, data = dat)
tidy(m4) |>
  mutate(across(where(is.numeric), ~round(., 4))) |>
  kable(caption = "Modell 4: Mit Interaktionsterm log(BIP) × Medianalter")
glance(m4) |>
  select(r.squared, adj.r.squared, sigma, p.value) |>
  mutate(across(everything(), ~round(., 4))) |>
  kable(caption = "Modell 4: Modellgüte")
```

**Interpretation:**

$r^2$ steigt nochmal auf 0.303 -> ein weiterer Schritt von M3. Der 
Interaktionsterm selbst ($b = -96.03$, $p = 0.011$) ist signifikant, 
was bedeutet: der Schutzeffekt von BIP ist nicht für alle Länder gleich 
groß.. er hängt vom Medianalter ab. Ein Interaktionsterm bedeutet einfach: 
"wie stark wirkt Prädiktor A, hängt davon ab wie groß Prädiktor B ist."

Konkret: in Ländern mit jüngerer Bevölkerung schützt hohes BIP stärker 
vor Übersterblichkeit. In Ländern mit sehr alter Bevölkerung wird dieser 
Schutzeffekt abgeschwächt weil die Vulnerabilität durch das Alter 
den Vorteil des Reichtums teilweise auffrisst. 
Das ist die quantitative Bestätigung der Frage aus unserer Präsi: 

**does being a rich country actually save lives, or does the fact that rich countries are older cancel out the benefits?**

Antwort laut M4: teilweise ja -> der Schutz durch Reichtum existiert, 
aber er wird mit steigendem Medianalter systematisch schwächer.


\newpage

## Modellvergleich

```{r}
#| label: model-comparison
tibble(
  Modell = c("M1: log(BIP)", "M2: Medianalter", 
             "M3: BIP + Alter", "M4: BIP × Alter (Interaktion)"),
  R2           = c(glance(m1)$r.squared, glance(m2)$r.squared,
                   glance(m3)$r.squared, glance(m4)$r.squared),
  Adj_R2       = c(glance(m1)$adj.r.squared, glance(m2)$adj.r.squared,
                   glance(m3)$adj.r.squared, glance(m4)$adj.r.squared),
  p_value      = c(glance(m1)$p.value, glance(m2)$p.value,
                   glance(m3)$p.value, glance(m4)$p.value)
) |>
  mutate(across(where(is.numeric), ~round(., 4))) |>
  kable(caption = "Modellvergleich: R², Adj. R², p-Wert")
```

Der Vergleich zeigt die schrittweise Verbesserung klar:
M1 und M2 allein erklären wenig (unter 8%), aber zusammen in M3 springt 
$r^2$ auf 26% — und der Interaktionsterm in M4 bringt nochmal einen 
weiteren Schritt auf 30%. Adj. $r^2$ bestraft unnötige Komplexität, 
also ist der Anstieg von M3 auf M4 auch nach Adjustierung real.

\newpage

## Mediansplit Subgruppenanalyse

Wir teilen die Länder am Medianalter-Median in zwei Gruppen: **junge** und **alte** Bevölkerungen. Dann berechnen wir die Korrelation zwischen BIP und Übersterblichkeit getrennt für jede Gruppe.

```{r}
#| label: mediansplit
age_median_cut <- median(dat$median_age, na.rm = TRUE)

dat_split <- dat |>
  mutate(age_group = if_else(median_age >= age_median_cut, 
                              "Ältere Bevölkerung", 
                              "Jüngere Bevölkerung"))

dat_split |>
  group_by(age_group) |>
  summarise(
    n = n(),
    r_gdp_excess = round(cor(log(gdp_per_capita), excess_mort, 
                              use = "complete.obs"), 3),
    mean_excess  = round(mean(excess_mort), 0),
    mean_gdp     = round(mean(gdp_per_capita), 0),
    .groups = "drop"
  ) |>
  kable(caption = paste0("Subgruppenkorrelationen (Mediansplit bei Medianalter = ",
                          round(age_median_cut, 1), " Jahren)"),
        col.names = c("Altersgruppe", "n", "r (log BIP ~ Übersterblichkeit)",
                      "Ø Übersterblichkeit", "Ø BIP pro Kopf"))
```


**Interpretation:**

Das ist eigentlich der markanteste Befund des ganzen Reports. Der Korrelationsunterschied 
zwischen den zwei Gruppen ist enorm:

- **Jüngere Bevölkerungen** (Medianalter < 35,9 Jahre): r = -0.157 — BIP 
  und Übersterblichkeit hängen kaum zusammen. Ob ein Land reich oder arm ist 
  macht für junge Bevölkerungen statistisch wenig Unterschied.
- **Ältere Bevölkerungen** (Medianalter ≥ 35,9 Jahre): r = -0.539 — starke 
  negative Korrelation. In Ländern mit älteren Bevölkerungen schützt hohes 
  BIP deutlich stärker vor Übersterblichkeit.

Das ergibt intuitiv Sinn: reichere Länder haben bessere Intensivstationen, 
schnelleren Impfzugang und stärkere Gesundheitssysteme — aber das macht den 
größten Unterschied genau dann, wenn die Bevölkerung vulnerabler ist. 
Für junge Bevölkerungen war COVID schlicht weniger tödlich, egal wie reich 
das Land ist — da gibt es wenig zu "retten". Der Schutzeffekt von Reichtum 
entfaltet sich also primär dort, wo er am meisten gebraucht wird.

\newpage

## Residualdiagnostik (Modell 3)

```{r}
#| label: residuals-m3
#| fig-width: 7
#| fig-height: 5
dat_resid <- dat |>
  mutate(
    fitted   = fitted(m3),
    residual = residuals(m3)
  )

ggplot(dat_resid, aes(x = fitted, y = residual)) +
  geom_point(alpha = 0.6, color = "#0072B2") +
  geom_hline(yintercept = 0, linetype = "dashed", color = "grey40") +
  geom_smooth(se = FALSE, color = "red", linewidth = 0.7) +
  labs(
    title = "Residualplot — Modell 3 (BIP + Medianalter)",
    x = "Fitted Values",
    y = "Residuals"
  ) +
  theme_minimal(base_size = 12)
```

Die rote Smoother-Linie zeigt ein leichtes S-förmiges Muster — die Residuen 
sind nicht perfekt zufällig um die Nulllinie verteilt. Das deutet darauf hin 
dass die lineare Spezifikation die Beziehung nicht vollständig erfasst: 
bei niedrigen und hohen Fitted Values überschätzt das Modell tendenziell, 
im mittleren Bereich unterschätzt es. Eine nicht-lineare Erweiterung 
(z.B. quadratischer Term) könnte den Fit weiter verbessern — das geht aber 
über den Scope dieses Reports hinaus. Zusätzlich sind einige starke Ausreißer 
sichtbar (Residuen > 4.000 bzw. < -4.000) die auf Länder hinweisen deren 
Übersterblichkeit durch BIP und Medianalter allein nicht erklärt werden kann.

Die Residualdiagnostik zeigt allerdings dass die lineare Spezifikation 
die Realität nicht vollständig abbildet — ein leichtes nicht-lineares 
Muster bleibt ungeklärt, und einige Länder weichen stark vom Modell ab. 
Die Ergebnisse sind daher als robuste Tendenz zu interpretieren, 
nicht als präzise Vorhersage. Für eine vollständigere Erklärung der 
Übersterblichkeit wären zusätzliche Variablen notwendig — 
Gesundheitssystemkapazität, Impfquoten, politische Reaktionen — 
die in diesem Datensatz nicht oder nur unvollständig verfügbar sind.

\newpage

## Kontinente-Übersicht

```{r}
#| label: continent-summary
dat |>
  group_by(continent) |>
  summarise(
    n                = n(),
    mean_excess      = round(mean(excess_mort), 0),
    median_excess    = round(median(excess_mort), 0),
    mean_gdp         = round(mean(gdp_per_capita), 0),
    mean_median_age  = round(mean(median_age), 1),
    .groups = "drop"
  ) |>
  arrange(desc(mean_excess)) |>
  kable(caption = "Übersterblichkeit und strukturelle Variablen nach Kontinent",
        col.names = c("Kontinent", "n", "Ø Übersterblichkeit",
                      "Median Übersterblichkeit", "Ø BIP pro Kopf", 
                      "Ø Medianalter"))
```

Südamerika und Europa führen bei der Übersterblichkeit — aber aus 
sehr unterschiedlichen Gründen. Europa hat das höchste Medianalter 
(41.6 Jahre) und das höchste BIP (43.138$), trotzdem die zweithöchste 
Übersterblichkeit. Das illustriert den Masking-Effekt direkt: hohes BIP 
allein reicht nicht wenn die Bevölkerung alt und damit vulnerabel ist.

Südamerika hingegen kombiniert niedrigeres BIP (16.391$) mit einer 
relativ jungen Bevölkerung (30.3 Jahre) — und trotzdem die höchste 
Übersterblichkeit im Schnitt. Das deutet auf weitere Faktoren hin: 
schwächere Gesundheitssysteme, Ungleichheit, informelle Sektoren die 
Lockdowns unmöglich machen.

Ozeanien zeigt mit Abstand die niedrigste Übersterblichkeit (1.086) — 
geografische Isolation und strikte Grenzpolitik (Australien, Neuseeland) 
dürften hier eine größere Rolle spielen als BIP oder Alter. Ein schönes 
Beispiel dafür dass strukturelle Variablen allein nicht alles erklären.

Afrika ist mit n = 8 stark unterrepräsentiert — die Zahlen sind daher 
mit Vorsicht zu interpretieren. Das liegt weniger an schlechten 
Meldesystemen per se, sondern daran dass überhaupt nur Länder mit 
ausreichend vollständigen Daten im Datensatz landen. Das ist ein 
klassischer Western Bias: wer gute Daten hat, wird gemessen — 
wer keine hat, existiert in der Analyse schlicht nicht. 
Die "niedrige" afrikanische Übersterblichkeit in unseren Daten 
sagt also wenig über die tatsächliche Realität aus.

## Limitationen

- Die Stichprobe von 110 Ländern ist nicht global repräsentativ — Länder 
  mit vollständigen Daten tendieren zu höherem Einkommensniveau, Afrika 
  ist stark unterrepräsentiert (Western Bias).
- BIP pro Kopf ist ein Durchschnittswert und bildet innerstaatliche 
  Ungleichheit nicht ab — ein reiches Land mit extremer Ungleichheit 
  (z.B. USA, Brasilien) wird gleich behandelt wie eines mit gleichmäßiger 
  Verteilung.
- Übersterblichkeit basiert auf einer 2015–2019 Baseline — Länder mit 
  ungewöhnlichen Sterblichkeitsmustern in diesem Zeitraum (Kriege, 
  Naturkatastrophen) haben verzerrte Ausgangswerte.
- Kausalaussagen sind auf Basis von Querschnittsdaten nicht möglich — 
  wir zeigen Assoziationen, keine Kausalität.
- Das Modell erklärt maximal 30% der Varianz — 70% bleiben ungeklärt. 
  Relevante Variablen wie Impfquoten, Gesundheitssystemkapazität, 
  politische Maßnahmen oder Bevölkerungsdichte wurden bewusst ausgelassen aufgrund des scopes.
- Medianalter und BIP sind zeitlich stabil — sie erfassen keine 
  Veränderungen während der Pandemie selbst (z.B. wirtschaftlicher 
  Einbruch 2020).

## Literature

Neuwirth & Elixhauser — direkte theoretische Grundlage für den Masking-Effekt (BIP wirkt in beide Richtungen)
Karlinsky & Kobak — Datenquelle für Übersterblichkeit
COVID-19 Forecasting Team / Lancet — Begründung warum Alter ein zentraler Prädiktor ist
WHO 2023 — Begründung für den Cutoff 2023-05-05
HMD, World Bank, UN WPP — Datenquellen


\newpage

## Visualisierungen

```{r}
#| label: plot-gdp
#| fig-width: 7
#| fig-height: 5
ggplot(dat, aes(x = gdp_per_capita, y = excess_mort)) +
  geom_point(alpha = 0.7, size = 2.5, color = "#009E73") +
  geom_smooth(method = "lm", se = TRUE, color = "grey30", linewidth = 0.8) +
  scale_x_log10(labels = scales::comma) +
  labs(
    title = "BIP pro Kopf vs. Übersterblichkeit",
    subtitle = "Log-Skala — 110 Länder",
    x = "BIP pro Kopf, PPP (Log-Skala)",
    y = "Kum. Übersterblichkeit pro Million",
    caption = "Quelle: OWID / World Bank / HMD / WMD"
  ) +
  theme_minimal(base_size = 12)
```

```{r}
#| label: plot-age
#| fig-width: 7
#| fig-height: 5
ggplot(dat, aes(x = median_age, y = excess_mort)) +
  geom_point(alpha = 0.7, size = 2.5, color = "#E69F00") +
  geom_smooth(method = "lm", se = TRUE, 
              color = "grey30", fill = "grey80", linewidth = 0.8) +
  labs(
    title = "Medianalter vs. Übersterblichkeit",
    subtitle = "110 Länder",
    x = "Medianalter (Jahre)",
    y = "Kum. Übersterblichkeit pro Million",
    caption = "Quelle: OWID / UN WPP / HMD / WMD"
  ) +
  theme_minimal(base_size = 12)
```

```{r}
#| label: plot-subgroup
#| fig-width: 7
#| fig-height: 5
ggplot(dat_split, aes(x = gdp_per_capita, y = excess_mort, color = age_group)) +
  geom_point(alpha = 0.7, size = 2.5) +
  geom_smooth(method = "lm", se = FALSE, linewidth = 0.9) +
  geom_vline(xintercept = median(dat$gdp_per_capita), 
             linetype = "dotted", color = "grey40") +
  annotate("text", 
           x = median(dat$gdp_per_capita) * 1.15, 
           y = 9500, 
           label = paste0("Median BIP\n($", 
                          round(median(dat$gdp_per_capita) / 1000, 0), 
                          "k)"),
           size = 3, color = "grey40", hjust = 0) +
  scale_x_log10(labels = scales::comma) +
  scale_color_manual(values = c("Ältere Bevölkerung" = "#D55E00", 
                                 "Jüngere Bevölkerung" = "#009E73")) +
  labs(
    title = "BIP vs. Übersterblichkeit — nach Altersgruppe",
    subtitle = "Mediansplit bei 35.9 Jahren — jüngere vs. ältere Bevölkerungen",
    x = "BIP pro Kopf, PPP (Log-Skala)",
    y = "Kum. Übersterblichkeit pro Million",
    color = "Altersgruppe",
    caption = "Quelle: OWID / World Bank / HMD / WMD"
  ) +
  theme_minimal(base_size = 12)
```