---
title: "Datensatz Report - Gruppe 2"
subtitle: "COVID-19 Übersterblichkeit & strukturelle Einflussfaktoren"
author: ""
date: 11.04.2026
format:
  PrettyPDF-pdf:
    include-in-header:
      - text: |
          \usepackage{fvextra}
          \DefineVerbatimEnvironment{Highlighting}{Verbatim}{
            breaklines,
            breaksymbolleft={},
            commandchars=\\\{\}
          }
code-fold: true
echo: false
message: false
warning: false
---

## Was machen wir eigentlich?

Wir schauen uns an warum manche Länder während COVID viel mehr Tote hatten als andere..
und ob strukturelle Faktoren wie Wirtschaftsleistung und Demographie das erklären können.
Klingt einfach, ist es aber nicht ganz. Spoiler ahead.

## Datensatz

Zwei Quellen, beide frei verfügbar unter CC BY 4.0:

- **Excess Mortality** (HMD/WMD via Our World in Data): monatliche Übersterblichkeit
  pro Million, 126 Länder, Jänner 2020 - Dezember 2023.
  Quelle: [hier](https://catalog.ourworldindata.org/garden/excess_mortality/latest/excess_mortality/excess_mortality.csv)

- **OWID Compact COVID-19 Dataset**: strukturelle Ländervariablen (BIP, Demographie).
  Quelle: [hier](https://catalog.ourworldindata.org/garden/covid/latest/compact/compact.csv)

**Snapshot-Datum:** 2023-05-05 (WHO Ende der Pandemie-Notlage / PHEIC)
Datensatz geht technisch bis 2026, wir schneiden bei 2023-05-05 ab.
nearest observation pro Land zu diesem Datum.

## WTF ist eigentlich...

**Übersterblichkeit (Excess Mortality):** nicht einfach bestätigte COVID-Tote.
Formel: *gemeldete Gesamttodesfälle minus erwartete Todesfälle* (Baseline 2015–2019).
Beispiel: 1.000 Tote pro Monat normal, 1.300 während COVID -> Übersterblichkeit = 300.
Skaliert pro Million für faire Ländervergleiche.
Negative Werte = weniger Tote als erwartet (z.B. Lockdowns haben Autounfälle reduziert).

**BIP pro Kopf (PPP):** wirtschaftliche Leistung pro Person, kaufkraftbereinigt
(1$ in Bolivien ≠ 1$ in Deutschland). Höher = reicheres Land.
Einheit: konstante internationale Dollar (Basisjahr 2017).

**Medianalter:** teilt die Bevölkerung 50/50.
Japan ~48 Jahre = die Hälfte der Bevölkerung ist älter als 48. (welp.)
Niger ~15 Jahre = sehr junge Bevölkerung.
Höher = mehr ältere Menschen = mehr COVID-Risiko.

**Pearson r:** misst lineare Korrelation zwischen zwei Variablen, von -1 bis +1.
r = +1: perfekter positiver Zusammenhang. r = -1: perfekt negativ. r = 0: kein Zusammenhang.
Faustregel: unter 0.1 vernachlässigbar, 0.1–0.3 schwach, 0.3–0.5 moderat, über 0.5 stark.

\newpage

## Variablen

| Variable | Beschreibung | Quelle |
|---|---|---|
| `excess_mort` | Kumul. Übersterblichkeit pro Million (~2023-05-05) | HMD/WMD via OWID |
| `gdp_per_capita` | BIP pro Kopf, PPP (konstante 2017 Int.-Dollar) | World Bank via OWID |
| `median_age` | Medianalter der Bevölkerung (Jahre) | UN WPP via OWID |

## Datenaufbereitung

```{r}
# install.packages(c("readr", "dplyr", "countrycode", "ggplot2"))
library(readr)
library(dplyr)
library(countrycode)
library(ggplot2)

# 1) Übersterblichkeit
excess_catalog <- read_csv("data/raw/excess_mortality.csv", show_col_types = FALSE)

excess_snap <- excess_catalog |>
  filter(!is.na(cum_excess_per_million_proj_all_ages)) |>
  mutate(code = countrycode(entity, "country.name", "iso3c",
    custom_match = c("Kosovo" = "XKX"))) |>
  filter(!is.na(code)) |>
  group_by(code) |>
  slice_min(abs(date - as.Date("2023-05-05")), with_ties = FALSE) |>
  ungroup() |>
  select(code, excess_mort = cum_excess_per_million_proj_all_ages)

# 2) Strukturelle Variablen
owid_struct <- read_csv("data/raw/owid-covid-data.csv", show_col_types = FALSE) |>
  filter(!startsWith(code, "OWID_")) |>
  group_by(code) |>
  slice_max(date, with_ties = FALSE) |>
  ungroup() |>
  select(code, gdp_per_capita, median_age, continent)

# 3) Join & Export
dat_analysis <- inner_join(excess_snap, owid_struct, by = "code") |>
  filter(complete.cases(pick(everything())))

write_csv(dat_analysis, "data/dat_analysis.csv")
```

**n = `r nrow(dat_analysis)` Länder** mit vollständigen Daten.

## Was uns der Datensatz schon sagt

```{r}
dat_analysis |>
  select(excess_mort, gdp_per_capita, median_age) |>
  summarise(across(everything(), list(
    mean = ~round(mean(.), 1),
    median = ~round(median(.), 1),
    min = ~round(min(.), 1),
    max = ~round(max(.), 1)
  ))) |>
  tidyr::pivot_longer(everything(),
    names_to = c("variable", "stat"),
    names_sep = "_(?=[^_]+$)") |>
  tidyr::pivot_wider(names_from = stat, values_from = value) |>
  knitr::kable(caption = "Deskriptive Übersicht aller Variablen (n = 110 Länder)")
```

Massive Variation überall: BIP pro Kopf von **$4.137** bis **$117.747**,
Medianalter von **21,7** Jahren (Sub-Sahara-Afrika) bis **48,5** Jahre (Japan... o7).
Und Übersterblichkeit von **`r round(min(dat_analysis$excess_mort))`**
(manche Länder hatten weniger Tote als erwartet: strenge Lockdowns haben
z.B. Verkehrsunfälle reduziert) bis **`r round(max(dat_analysis$excess_mort))`** pro Million.

Das ist ein **`r round(max(dat_analysis$excess_mort) / abs(min(dat_analysis$excess_mort)))`-facher Unterschied**
zwischen bestem und schlechtestem Outcome. Warum eigentlich? Can I haz cheezburgers?

Ein erster Blick auf die Korrelationen:

```{r}
dat_analysis |>
  select(excess_mort, gdp_per_capita, median_age) |>
  cor(use = "complete.obs", method = "pearson") |>
  round(2) |>
  knitr::kable(caption = "Pearson Korrelationsmatrix")
```
\newpage

Zwei Dinge fallen sofort auf:

- **BIP** korreliert *negativ* mit Übersterblichkeit (r = -0,25): reichere Länder
  hatten im Schnitt weniger Übersterblichkeit.
- **Medianalter** korreliert *positiv* (r = 0,28): ältere Bevölkerungen wurden härter getroffen.

Beide Effekte sind moderat.. was darauf hindeutet dass da noch mehr dahintersteckt.
Genau das wollen wir beim Finalen genauer anschauen.

## EDA

```{r}
ggplot(dat_analysis, aes(x = gdp_per_capita, y = excess_mort)) +
  geom_point(alpha = 0.7, size = 2.5, color = "#009E73") +
  geom_smooth(method = "lm", se = FALSE, color = "grey30", linewidth = 0.8) +
  scale_x_log10(labels = scales::comma) +
  labs(
    title = "GDP per Capita vs. Excess Mortality",
    subtitle = "Log-Scale — 110 Countries",
    x = "GDP per Capita, PPP (Log-Scale)",
    y = "Cumul. Excess Mortality per Million",
    caption = "Source: OWID / World Bank / HMD / WMD"
  ) +
  theme_minimal(base_size = 12)

ggsave("output/gdp_vs_excess_mort.png", 
       width = 6, height = 5, dpi = 300)
```

```{r}
ggplot(dat_analysis, aes(x = median_age, y = excess_mort)) +
  geom_point(alpha = 0.7, size = 2.5, color = "#E69F00") +
  geom_smooth(method = "lm", se = FALSE, color = "grey30", linewidth = 0.8) +
  labs(
    title = "Medianalter vs. Übersterblichkeit",
    subtitle = "110 Länder",
    x = "Medianalter (Jahre)",
    y = "Kumul. Übersterblichkeit pro Million",
    caption = "Quelle: OWID / UN WPP / HMD / WMD"
  ) +
  theme_minimal(base_size = 12)
```
\newpage

## Was wir beim Finalen untersuchen wollen

*(kann sich nach der April-16-Präsentation noch ändern)*

**Übergeordnete Fragestellung:**
Welche strukturellen Länderfaktoren erklären die Variation in COVID-19 Übersterblichkeit?

Konkret interessieren uns zwei Sub-Fragen:

1. Schützt wirtschaftliche Stärke (BIP pro Kopf) vor COVID-Mortalität und wenn ja, warum nicht immer?
2. Welche Rolle spielt das Bevölkerungsalter dabei?

Dafür werden wir voraussichtlich folgende Methoden einsetzen
(je nachdem was der Kurs bis dahin abdeckt):

- **OLS Regression:** Übersterblichkeit als Outcome, BIP und Medianalter als Predictors
- **Mediansplit Subgruppenanalyse:** Korrelationen getrennt nach Altersgruppen
- **Interaktionsterm:** moderiert Alter den Effekt von BIP auf Mortalität?

## Quellen

- Human Mortality Database (2024); World Mortality Dataset (2024); Karlinsky & Kobak (2021)
  — verarbeitet von Our World in Data. CC BY 4.0.
- Our World in Data COVID-19 Compact Dataset. CC BY 4.0.